ACORDAO-COMPLETO-2377202

ACÓRDÃO 6163/2020 ATA 17/2020 - SEGUNDA CÂMARA

VISTOS, relatados e discutidos estes autos de Tomada de Contas Especial - TCE, instaurada pelo Ministério do Turismo (MTur) contra o Sr. Carlos Riginik Junior (gestão: 2009-2012) , na condição de ex-prefeito, em razão da impugnação total de despesas do Convênio 1653/2009 (Siafi 722527) , celebrado com o Município de Bom Jesus dos Perdões/SP, tendo por objeto incentivar o turismo, por meio do apoio à realização do evento intitulado "Festividades Natalinas e Reveillon", conforme o Plano de Trabalho aprovado e registrado no Siconv, com vigência estipulada para o período de 15/12/2009 a 13/5/2010;
ACORDAM os Ministros do Tribunal de Contas da União, reunidos em sessão de Segunda Câmara, ante as razões expostas pelo Relator, em:
9.1. considerar revel o responsável Carlos Riginik Junior (CPF XXX.304.708-XX) , para todos os efeitos, dando-se prosseguimento ao processo, com fulcro no art. 12, § 3º, da Lei 8.443/1992; 
9.2. julgar irregulares, nos termos dos arts. 1º, inciso I, 16, inciso III, alíneas "b" e "c", da Lei 8.443/1992, c/c os arts. 19 e 23, inciso III, da mesma Lei, as contas do responsável, Sr. Carlos Riginik Junior (CPF XXX.304.708-XX) , condenando-o ao pagamento das importâncias a seguir especificadas, atualizadas monetariamente e acrescidas dos juros de mora, calculadas a partir das datas discriminadas até a data da efetiva quitação do débito, fixando-lhe o prazo de 15 (quinze) dias, para que comprove, perante o Tribunal, o recolhimento das referidas quantias aos cofres do Tesouro Nacional, nos termos do art. 23, inciso III, alínea "a", da citada lei, c/c o art. 214, inciso III, alínea a, do Regimento Interno;
	Data de ocorrência
	Valor histórico (R$) 

	275.279,50
	9/2/2010

9.3. aplicar a multa prevista no art. 57 da Lei 8.443/1992, c/c o art. 267, do RI/TCU, ao responsável Carlos Riginik Junior (CPF XXX.304.708-XX) , no valor de R$ 30.000,00 (trinta mil reais) , fixando-lhe o prazo de 15 (quinze) dias, a contar da notificação, para que comprove, perante o Tribunal (art. 214, inciso III, alínea a, do Regimento Interno do TCU) , o recolhimento da dívida aos cofres do Tesouro Nacional, atualizada monetariamente desde a data do acórdão que vier a ser proferido por este Tribunal até a do efetivo recolhimento, se paga após o vencimento, na forma da legislação em vigor;
9.4. aplicar a multa prevista no art. 58, inciso II, da Lei 8.443/92, c/c o art. 267 do RI/TCU, ao Sr. Carlos Riginik Junior (CPF XXX.304.708-XX) , no valor de R$ 10.000,00 (dez mil reais) , fixando-lhe o prazo de 15 (quinze) dias, a contar da notificação, para que comprove, perante o Tribunal (art. 214, III, alínea a, do Regimento Interno do TCU) , o recolhimento da dívida aos cofres do Tesouro Nacional, atualizada monetariamente desde a data deste Acórdão até a do efetivo recolhimento, se pagas após o vencimento, na forma da legislação em vigor;
9.5. autorizar, desde logo, a cobrança judicial das dívidas, caso não atendida a notificação, na forma do disposto no art. 28, inciso II, da Lei 8.443/1992;
9.6. autorizar também, desde logo, se requerido, com fundamento no art. 28, inciso I, da Lei 8.443/1992, c/c o art. 217, §§ 1º e 2º, do Regimento Interno, o parcelamento das dívidas em até 36 parcelas, incidindo, sobre cada parcela, corrigida monetariamente, os correspondentes acréscimos legais, fixando-lhe o prazo de quinze dias, a contar do recebimento da notificação, para comprovar, perante o Tribunal, o recolhimento da primeira parcela, e de 30 (trinta) dias, a contar da parcela anterior, para comprovar o recolhimento das demais parcelas, devendo incidir, sobre cada valor mensal, atualizado monetariamente, os juros de mora devidos, no caso do débito, na forma prevista na legislação em vigor, alertando o responsável de que a falta de comprovação do recolhimento de qualquer parcela importará o vencimento antecipado do saldo devedor, nos termos do § 2º do art. 217 do Regimento Interno deste Tribunal; 
9.7. dar ciência desta deliberação ao responsável e aos demais interessados, bem como à Procuradoria da República no Estado de São Paulo, nos termos do § 3º do art. 16 da Lei 8.443/1992, c/c o § 7º do art. 209 do Regimento Interno do TCU, para adoção das medidas cabíveis, informando que a presente deliberação, acompanhada do Relatório e do Voto que a fundamenta, está disponível para a consulta no endereço , além de esclarecer que, caso requerido, o TCU poderá fornecer sem custos as correspondentes cópias, de forma impressa.

Tomada de Contas Especial instaurada pela Empresa Brasileira de Correios e Telégrafos (ECT), em desfavor do Sr. Antônio de Morais Lopes, empregado dos Correios, em razão de danos ao erário ocorridos em virtude da diferença de numerário, a menor, no Caixa Retaguarda (CRE) da Agência de Correios (AC) São Miguel dos Campos/AL, conforme fatos apurados no Processo Administrativos  NUP 53104.000216/2016-49 e NUP 53104.000525/2017-08.

Segunda Câmara

Município de Bom Jesus dos Perdões - SP.

3. Interessados/Responsáveis:
3.1. Interessado: Ministério do Turismo (vinculador) (05.457.283/0001-19).
3.2. Responsável: Carlos Riginik Junior (XXX.304.708-XX).

13.1. Ministros presentes: Ana Arraes (Presidente), Augusto Nardes, Aroldo Cedraz (Relator) e Raimundo Carreiro.
13.2. Ministros-Substitutos presentes: Marcos Bemquerer Costa e André Luís de Carvalho.

ACORDAO-COMPLETO-2435478

Acórdão de Relação 11423/2020 - Segunda Câmara

Acórdão de Relação

AROLDO CEDRAZ

Transcrevo, a seguir, o parecer de mérito subscrito pelo Auditor Federal da Secretaria de Controle Externo de Tomada de Contas Especial - SecexTCE (peça 60) , o qual contou com a concordância do corpo diretivo daquela Unidade Técnica (peças 61 e 62) , bem como do Ministério Público junto ao TCU (peça 63) :
"INTRODUÇÃO
	Trata o presente processo de Tomada de Contas Especial - TCE, instaurada pelo Ministério do Turismo (MTur) contra o Sr. Carlos Riginik Junior (CPF XXX.304.708-XX; gestão: 2009-2012) , na condição de ex-prefeito, em razão da impugnação total de despesas do Convênio 1653/2009 (Siafi 722527; peça 4) , celebrado com o Município de Bom Jesus dos Perdões/SP, tendo por objeto incentivar o turismo, por meio do apoio à realização do evento intitulado "Festividades Natalinas e Reveillon", conforme o Plano de Trabalho aprovado e registrado no Siconv (peça 46) , com vigência estipulada para o período de 15/12/2009 a 13/5/2010.
HISTÓRICO
2.	Os recursos previstos para implementação do objeto do referido convênio foram orçados no valor total de R$ 289.358,00 (peça 4, p. 7-8) , com a seguinte composição: R$ 14.078,50 de contrapartida do Convenente e R$ 275.279,50 à conta do concedente, liberados conforme indicado abaixo:
	Ordem Bancária
	Data da Emissão
 (peça 7) 
	Data do Crédito
 (peça 14, p. 1 *) 
	Valor (R$) 

	2010OB800199
	9/2/2010
	9/2/2010
	33.015,85

	2010OB800200
	9/2/2010
	9/2/2010
	100.000,00

	2010OB800213
	9/2/2010
	9/2/2010
	142.263,65

	TOTAL
	275.279,50

* a cópia não apresenta o dia do mês de fevereiro de 2010; assim, foi adotado, por convenção, a data de emissão da ordem bancária.
3.	O Ministério do Turismo exarou os seguintes pareceres:
	Parecer
	Peça
	Data

	Parecer Técnico 1700/2009
	1
	14/12/2009

	Parecer/Conjur/Mtur 2095/2009
	3
	15/12/2009

	Relatório de Supervisão In Loco 361/2009
	11
	22/12/2009

	Nota Técnica de Análise 761/2012
	20
	14/9/2012

	Nota Técnica de Reanálise 360/2014
	33
	24/3/2014

	Nota Técnica de Análise Complementar Financeira 499/2016
	36
	12/5/2016

4.	O Parecer Técnico 1700/2009, que avaliou tecnicamente o Convênio 1653/2009 (peça 4) , concluindo pela sua viabilidade, apresentou como ações pretendidas as seguir enumeradas (peça 1, p. 2) : 
	a) Locação de palco;
	b) Locação de sonorização;
	c) Contratação de segurança; 
	d) Locação de iluminação;
	e) Contratação de Show Artístico:
Dupla Ewerton e Raphael;
Banda Turnê;
Dupla J. Junior & Juan;
Dupla Fernando e Fabiano;
Paulo e Rafa;
Banda Dallas;
Banda Papo de Gato;
Baila Estilo Livre
Banda Expresso;
Banda Fruto Proibido.
5.	Segundo previsto, o evento seria realizado no período de 	18/12/2009 a 01/1/2010 (peça 1, p. 1) . Entretanto, a liberação dos recursos financeiros ocorreu em data posterior, em 9/2/2010 (peça 7) , fato que influi na qualidade da prestação de contas, haja vista que dificulta a confrontação dos documentos de despesas com os cheques/ordens bancárias emitidas para os respectivos pagamentos.
6.	Sob o aspecto da execução física do convênio em apreço, a reprovação foi parcial, conforme a Nota Técnica de Reanálise 360/2014, de 24/3/2014 (peça 33, p. 5) , em função do seguinte: 
Informamos que o Convenente não apresentou documentação comprobatória dos seguintes itens: 
1.  Seguranças: R$ 15.000,00 
2.  Banda Fruto Proibido: R$ 20.000,00 
3.  Banda Turnê: R$ 19.000,00 
4.  Dupla Junior e Juan: R$ 28.500,00 
5.  Dupla Fernando e Fabiano: R$ 15.500,00
6.  Dupla Paulo e Rafa: R$ 18.000,00 
7.  Banda Dallas Show: R$ 30.445,00 
8.  Banda Papo de Gato: R$ 12.000,00 
9.  Banda Expresso 2000: R$ 35.050,50 
Orientamos que a área financeira adote providências cabíveis para devolução dos recursos referentes aos itens acima mencionados, que perfazem um total de R$ 193.495,50 (cento e noventa e dois mil quatrocentos e noventa e cinco reais e cinquenta centavos) . 
7.	Houve fiscalização in loco durante o evento, cujo relatório concluiu que a execução ocorreu, no que pôde ser observado, em conformidade com o Plano de Trabalho (peça 11, p. 7) . O relatório fotográfico acostado (peça 11, p. 13-15) permitiu comprovar a apresentação da Dupla Ewerton e Raphael (peça 33, p. 2) . 
8. 	Da análise dos autos, verifica-se que foi dada oportunidade de defesa ao agente responsabilizado, em obediência aos princípios constitucionais que asseguram o direito ao contraditório e à ampla defesa, tendo em vista as notificações constantes de peças 21, 24, 38; 22 e 40 (AR's) . No entanto, o agente responsável manteve-se silente, motivando, assim, a continuidade da presente tomada de contas especial
9.	Consta no processo cópia da "Ação Civil de Improbidade Administrativa, com Pedido de Liminar" impetrada pela Prefeitura Municipal de Bom Jesus dos Perdões/SP, por meio de seu representante legal, em desfavor do Sr. Carlos Riginik Junior (peça 32) . 
10. 	No Relatório de Tomada de Contas Especial 93/2017 (peça 48) , em que os fatos estão circunstanciados, a responsabilidade pelo dano causado ao erário foi atribuída ao Sr. Carlos Riginik Junior (CPF XXX.304.708-XX) , ocupante do cargo supramencionado à época da ocorrência dos fatos, em razão da impugnação total de despesas do convênio em comento. 
11.	A inscrição em conta de responsabilidade, no Siafi, foi efetuada conforme a Nota de Sistema 2017NS000080, de 9/8/2017 (peça 44) . 
12.	Tanto o relatório do tomador de contas, quanto o relatório de auditoria da CGU, amparados pelas Notas Técnicas de Reanálise 360/2014 (de 24/3/2014, peça 33) e de Análise Complementar Financeira 499/2016 (de 12/5/2016, peça 36) , do Ministério do Turismo, concluíram pela existência de dano ao Erário Federal da ordem de R$ 275.279,50, correspondente ao valor integral repassado ao Município de Bom Jesus dos Perdões/SP, em razão da impugnação total das despesas do convênio por conta de irregularidades técnicas e financeiras.
13.	A CGU seguiu o posicionamento do órgão concedente quanto às irregularidades identificadas, ao débito apurado e à responsabilidade, conforme se verifica no Relatório de Auditoria 490/2018 (peça 49) , no Certificado de Auditoria 490/2018 (peça 50) , bem como no Parecer do Dirigente do Órgão de Controle Interno 490/2018 (peça 51) . O Ministro de Estado do Turismo pronunciou-se pelo conhecimento das conclusões contidas nos pareceres da CGU, opinando pela irregularidade das contas do responsável indicado (peça 52) .
14.	Na instrução antecedente (peça 53) , analisando-se os documentos nos autos, concluiu-se pela necessidade de realização de citação e audiência do responsável, nos termos seguintes:
ALEGAÇÕES DE DEFESA quanto à irregularidade detalhada a seguir:
Irregularidade: não comprovação da boa e regular aplicação dos recursos federais repassados pelo Ministério do Turismo à Prefeitura Municipal de Bom Jesus dos Perdões/SP, por meio do Convênio 1653/2009 (Siafi 722527) , cujo objeto era o apoio à realização do evento intitulado "Festividades Natalinas e Reveillon", com vigência estipulada para o período de 15/12/2009 a 13/5/2010;
Conduta: a) não comprovar por meio de imagens (fotografias ou filmagens ou outros meios de prova como material de divulgação pós-evento) a apresentação das apresentações artísticas e do item seguranças, programadas no plano de trabalho, ficando pendente a comprovação da execução física no montante R$ 193.495,50; e b) não comprovar a execução financeira do convênio pelo seu total (R$ 214.995,50) ; 
Dispositivos violados: Art. 70, § único, da CF/1988; art. 63 da Lei 4320/1964; art. 93, do Decreto Lei 200/1967; Convênio 1653/2009; Portaria Interministerial 127/2008; Lei 8.666/93, consoante entendimento firmado no Acórdão 1435/2017-TCU-Plenário, destacado na presente instrução; Lei nº 10.520/2002, observando o disposto no Decreto nº 5.504/2005 e na Portaria Interministerial nº 217/2006/MPOG/MF.
RAZÕES DE JUSTIFICATIVA quanto à irregularidade detalhada a seguir:
Irregularidade: contratação irregular de intermediário entre o ente público e os artistas ou empresários exclusivos, no âmbito do Processo de Dispensa/Inexigibilidade (não foi apresentado o processo) , que gerou o Contrato 81/2009, firmado com a empresa WWW & Ponto Produções Artísticas S/C Ltda (CNPJ 08.272.580/0001-88) ocasionada pela utilização indevida de inexigibilidade de licitação, visto que o interposto não apresentou contratos de exclusividade dos artistas com registro em cartório, nem comprovaram os pagamentos de cachês diretamente aos artistas;
Conduta: firmar o convênio e assinar o Contrato 81/2009, firmado com a empresa WWW & Ponto Produções Artísticas S/C Ltda (CNPJ 08.272.580/0001-88) , empresa escolhida nesse procedimento, cujos objetos eram a intermediação de artistas ou bandas para os quais essa sociedade comercial não possuía contrato de exclusividade válidos para fins de contratação via inexigibilidade;
Dispositivos violados: art. 25, inciso III, da Lei 8.666/1993; art. 49 da Portaria Interministerial 127/2008; Convênio 737897/2010, Cláusula Terceira, Item II, alínea "ll".
15.	A proposta mereceu acolhimento da unidade técnica (peças 54-55) . Consoante delegação de competência do Exmo. Sr. Ministro Relator, foi efetuada a citação do responsável pelo expediente indicado a seguir:
	Ofício
	Peça
	Destinatário
	Data de ciência ou motivo de ausência
	Data da resposta
	Data de fim de prazo de resposta

	181/2019
	57
	Carlos Riginik Junior
	25/1/2019
	-
	15/2/2019

16.	O AR do Ofício 178/2019, de citação do Sr. Carlos Riginik Junior (CPF XXX.304.708-XX) , retornou com ciência em 31/1/2019 (peça 58) , embora não tenha sido recebido de próprio punho pelo responsável.
17.	Transcorrido o prazo regimental, o responsável permaneceu silente, devendo ser considerado revel, nos termos do art. 12, §3º, da Lei 8.443/1992.
EXAME TÉCNICO
Da validade das notificações
18.	Preliminarmente, cumpre tecer breves considerações sobre a forma como são realizadas as comunicações processuais no TCU. A esse respeito, destacam-se o art. 179, do Regimento Interno do TCU (Resolução 155, de 4/12/2002) e o art. 4º, inciso III, § 1º, da Resolução TCU 170, de 30 de junho de 2004, in verbis:
Art. 179. A citação, a audiência ou a notificação, bem como a comunicação de diligência, farse-ão:
I - mediante ciência da parte, efetivada por servidor designado, por meio eletrônico, fac-símile, telegrama ou qualquer outra forma, desde que fique confirmada inequivocamente a entrega da comunicação ao destinatário;
II - mediante carta registrada, com aviso de recebimento que comprove a entrega no endereço do destinatário;
III - por edital publicado no Diário Oficial da União, quando o seu destinatário não for localizado
 (...) 
Art. 3º As comunicações serão dirigidas ao responsável, ou ao interessado, ou ao dirigente de órgão ou entidade, ou ao representante legal ou ao procurador constituído nos autos, com poderes expressos no mandato para esse fim, por meio de:
I - correio eletrônico, fac-símile ou telegrama;
II - servidor designado;
III - carta registrada, com aviso de recebimento;
IV - edital publicado no Diário Oficial da União, quando o seu destinatário não for localizado, nas hipóteses em que seja necessário o exercício de defesa.
Art. 4º. Consideram-se entregues as comunicações:
I - efetivadas conforme disposto nos incisos I e II do artigo anterior, mediante confirmação da ciência do destinatário;
II - realizadas na forma prevista no inciso III do artigo anterior, com o retorno do aviso de recebimento, entregue comprovadamente no endereço do destinatário;
III - na data de publicação do edital no Diário Oficial da União, quando realizadas na forma prevista no inciso IV do artigo anterior.
§ 1º O endereço do destinatário deverá ser previamente confirmado mediante consulta aos sistemas disponíveis ao Tribunal ou a outros meios de informação, a qual deverá ser juntada ao respectivo processo.
 (...) 
19.	Bem se vê, portanto, que a validade da citação via postal não depende de que o aviso de recebimento seja assinado pelo próprio destinatário da comunicação, o que dispensa, no caso em tela, a entrega do AR em "mãos próprias". A exigência da norma é no sentido de o Tribunal verificar se a correspondência foi entregue no endereço correto, residindo aqui a necessidade de certeza inequívoca. 
20.	Não é outra a orientação da jurisprudência do TCU, conforme se verifica dos julgados a seguir transcritos:
São válidas as comunicações processuais entregues, mediante carta registrada, no endereço correto do responsável, não havendo necessidade de que o recebimento seja feito por ele próprio (Acórdão 3648/2013-TCU-Segunda Câmara, Relator Ministro José Jorge) ;
É prescindível a entrega pessoal das comunicações pelo TCU, razão pela qual não há necessidade de que o aviso de recebimento seja assinado pelo próprio destinatário. Entregandose a correspondência no endereço correto do destinatário, presume-se o recebimento da citação. (Acórdão 1019/2008-TCU-Plenário, Relator Ministro Benjamin Zymler) ;
As comunicações do TCU, inclusive as citações, deverão ser realizadas mediante Aviso de Recebimento - AR, via Empresa Brasileira de Correios e Telégrafos, bastando para sua validade que se demonstre que a correspondência foi entregue no endereço correto. (Acórdão 1526/2007-TCU-Plenário, Relator Ministro Aroldo Cedraz) .
21.	A validade do critério de comunicação processual do TCU foi referendada pelo Supremo Tribunal Federal, nos termos do julgamento do MS-AgR 25.816/DF, por meio do qual se afirmou a desnecessidade da ciência pessoal do interessado, entendendo-se suficiente a comprovação da entrega do "AR" no endereço do destinatário:
EMENTA: AGRAVO REGIMENTAL. MANDADO DE SEGURANÇA. DESNECESSIDADE DE INTIMAÇÃO PESSOAL DAS DECISÕES DO TRIBUNAL DE CONTAS DA UNIÃO. ART. 179 DO REGIMENTO INTERNO DO TCU. INTIMAÇÃO DO ATO IMPUGNADO POR CARTA REGISTRADA, INICIADO O PRAZO DO ART. 18 DA LEI nº 1.533/51 DA DATA CONSTANTE DO AVISO DE RECEBIMENTO. DECADÊNCIA RECONHECIDA. AGRAVO IMPROVIDO.
O envio de carta registrada com aviso de recebimento está expressamente enumerado entre os meios de comunicação de que dispõe o Tribunal de Contas da União para proceder às suas intimações.
O inciso II do art. 179 do Regimento Interno do TCU é claro ao exigir apenas a comprovação da entrega no endereço do destinatário, bastando o aviso de recebimento simples. 
22.	No caso vertente, a citação do Sr. Carlos Riginik Junior (CPF XXX.304.708-XX) se deu em endereço constante no sistema CPF da Receita Federal (peça 56) . A entrega do ofício citatório nesse endereço ficou comprovada (AR de peça 58) .
23.	Nos processos do TCU, a revelia não leva à presunção de que seriam verdadeiras todas as imputações levantadas contra os responsáveis, diferentemente do que ocorre no processo civil, em que a revelia do réu opera a presunção da verdade dos fatos narrados pelo autor. Dessa forma, a avaliação da responsabilidade do agente não pode prescindir da prova existente no processo ou para ele carreada. 
24.	Ao não apresentar sua defesa, o responsável deixou de produzir prova da regular aplicação dos recursos sob sua responsabilidade, em afronta às normas que impõem aos gestores públicos a obrigação legal de, sempre que demandados pelos órgãos de controle, apresentar os documentos que demonstrem a correta utilização das verbas públicas, a exemplo do contido no art. 93 do DecretoLei 200/1967: "Quem quer que utilize dinheiros públicos terá de justificar seu bom e regular emprego na conformidade das leis, regulamentos e normas emanadas das autoridades administrativas competentes." 
25.	Mesmo as alegações de defesa não sendo apresentadas, considerando o princípio da verdade real que rege esta Corte, procurou-se buscar, em manifestações do responsável na fase interna desta Tomada de Contas Especial, se havia algum argumento que pudesse ser aproveitado a seu favor. 
26.	 No entanto, o responsável não se manifestou na fase interna, não havendo, assim, nenhum argumento que possa vir a ser analisado e posteriormente servir para afastar as irregularidades apontadas.
27.	Por outro lado, a prestação de contas encontra-se eivada de irregularidades nas execuções física e financeira, conforme exposto a seguir. O valor impugnado corresponde ao montante integral repassado pelo convênio em tela.
28.	O responsável firmou contratos com duas empresas para a realização do evento da avença, conforme a seguir descrito:
Tabela 1
	Modalidade
	Número
	Objeto
	Valor (R$) 

	Dispensa
	Contrato
81/2009:
WWW & Ponto Produções Artísticas S/C Ltda.
 (peça 18) 
	Atrações artísticas:
Banda Fruto Proibido;
Everton e Rafael;
Banda Turnê;
J. Junior e Juan;
Fernando e Fabiano
Paulo e Rafa;
Banda Dallas Show;
Banda Papo de Gato;
Banda Estilo Livre
Banda Expresso 2000
	214.995,50

	Convite 41/2009
 (peça 19, p. 13-19) 
	o contrato celebrado com a empresa Beijing Produções Artísticas Ltda. não foi acostado aos autos
	Contratação de 20 pessoas especializadas em segurança; e locação de equipamentos destinados ao 2° Festival Natalino
	74.362,50

29.	Em relação à execução física, a Nota Técnica de Reanálise 360/2014, de 24/3/2014 (peça 33, p. 5) , reprovou parcialmente as despesas realizadas na execução dos dois contratos mencionados acima, conforme tabela abaixo:
	Item
	Valor (R$) 

	Seguranças 
	15.000,00

	Banda Fruto Proibido 
	20.000,00

	Banda Turnê 
	19.000,00

	Dupla Junior e Juan 
	28.500,00

	Dupla Fernando e Fabiano 
	15.500,00

	Dupla Paulo e Rafa 
	18.000,00

	Banda Dallas Show 
	30.445,00

	Banda Papo de Gato 
	12.000,00

	Banda Expresso 2000 
	35.050,50

	TOTAL
	193.495,50

30.	Em relação às atrações artísticas, a reprovação decorre da ausência de apresentação de fotografias/filmagens ou matérias de repercussão pós-evento (publicação em jornais, revistas ou reportagens televisivas) que pudessem comprovar as apresentações no evento.
31.		De fato, as fotos de peça 29, p. 1-8 não permitem reconhecer quaisquer dos artistas nomeados, não havendo, portanto, evidência fotográfica das apresentações artísticas impugnadas.
32.	Observou-se que o termo do Convênio 1653/2009 (peça 4, p. 4) estabeleceu de forma específica a necessidade de envio pelo convenente de fotos com o nome do evento, a logomarca do Ministério do Turismo no material promocional e outros, consoante Cláusula 12ª, parágrafo segundo, itens e, h, i, j e k. Além disso, no processo TC Processo 009.845/2012-7, que tratou de consulta do Ministério do Turismo ao TCU em relação à dúvida quanto aos documentos necessários para comprovação dos eventos referentes a convênios celebrados anteriormente ao ano de 2010, esta Corte decidiu, caso o convenente não pudesse apresentar filmagem e/ou fotografias constando o nome do evento e logomarca do MTur, bem como das atrações musicais que se apresentaram, poderia comprovar que o objeto do convênio fora indubitavelmente cumprido por meio de outros documentos, conforme listados de forma não exaustiva no Acórdão 1459/2012-TCU-Plenário.
33.	O Sr. Carlos Riginik Junior não apresentou, contudo, qualquer outro meio de comprovação da apresentação das atrações artísticas mencionadas. Não constam nos autos, por exemplo: contratos de exclusividade para representação dos artistas, registrados em cartório; ou recibos de pagamento dos cachês aos artistas.
34.	No tocante ao item seguranças, não foram encaminhadas declarações individuais dos prestadores de serviço com RG e CPF, discriminando a função exercida detalhada, o valor contratado e o período de execução, de acordo com o aprovado no Plano de Trabalho. Dessa forma, a impugnação dos valores relativos à contratação de seguranças encontra-se adequado.
35.	Contudo, outras irregularidades na execução financeira dão ensejo a que o valor impugnado na presente tomada de contas especial corresponda ao valor integral repassado pelo convênio em tela e não somente àqueles valores das despesas impugnadas na análise da execução física. É o que se expõe a seguir.
36.	A Nota Técnica de Análise Complementar Financeira 499/2016 (de 12/5/2016, peça 36) ao mesmo passo em que acatou as conclusões da Nota Técnica de Reanálise 360/2014 (peça 33) , mencionadas acima, ponderou a existência de outras irregularidades, descritas a seguir:
Tabela 2
	Item
	Descrição
	Irregularidade

	Licitação / Contrato
	Conta que a contratação da empresa WWW & Ponto Produções foi por dispensa de licitação e que a contratação da empresa Beijing Produções se deu por meio de convite. 
Por se tratar de contração de atrações musicais/artistas, subentende-se que o intuito do convenente era contratar a empresa WWW & Ponto Produções por inexigibilidade de licitação. Entretanto, além de não ter sido encaminhada nenhuma documentação do certame, ainda assim, a contratação por inexigibilidade seria irregular, uma vez que a realizada que por meio de intermediários sem apresentação de cópia de contratos de exclusividade dos artistas com a empresa contratada, registrados em cartório.
Em relação às atrações artísticas, somente a dupla Everton e Rafael e a banda Estilo Livre foram a aprovadas pela área técnica (peça 33, p. 2) .
O contrato 81/2009 foi assinado em 1/12/2009, ou seja, antes da vigência do convênio (vigência: 15/12/2009 a 13/05/2010) .
Não consta dos autos o contrato com a empresa Beijing Produções, de contratação de seguranças e locação de equipamentos. 
O serviço de segurança foi reprovado pela área técnica.
	Portaria Interministerial 127/2008 e Lei 8.666/93

	Comprovação do pagamento (TED / DOC / Cheque) 
	Não constam dos autos nenhum comprovante de TED/DOC ou cheque que comprove os efetivos pagamentos às empresas contratadas.
	Portaria Interministerial 127/2008, art. 50.

	Documentos fiscais
	Foi emitida a Nota Fiscal 182 (pela empresa Beijing Produções no valor de R$ 74.362,50, referente aos serviços de estrutura metálica, sonorização, iluminação e segurança) . Entretanto, os serviços não estão detalhados com seus respectivos valores, não consta o atesto de recebimento do responsável, bem como não há a identificação do número do convênio (peça 15, p. 4) .
Foi emitida a Nota Fiscal 2653 (pela empresa WWW & Ponto Produções no valor de R$ 214.995,00 referente aos "shows" do festival natalino) . Entretanto, não consta a descrição detalhada dos serviços com seus respectivos valores, bem como não há identificação do número do convênio no corpo da nota, nem o atesto de recebimento do responsável (peça 15, p. 13) 
	Portaria Interministerial 127/2008.

37.	Em relação às notas fiscais emitidas pelas empresas contratadas, foram realizadas as seguintes retenções e pagamentos, que guardam conformidade com a movimentação financeira na conta corrente específica do convênio (peça 14, p. 1) :
	Nota Fiscal
	Emitente
	Peça e p.
	Valor
 (R$) 
	Retenção
 (R$) 
	Líquido
 (R$) 

	182
	Beijing Produções Artísticas Ltda - ME
	15, p. 4
	74.362,50
	1.487,25
	72.875,25

	2653
	WWW & Ponto Produções Artísticas Ltda - ME
	15, p. 13
	214.995,50
	10.749,78
	204.245,72

38.	Ocorre, contudo, que os pagamentos dos valores indicados como líquidos (última coluna) foram realizados mediante TED, sem qualquer evidência de que foram realmente destinados às empresas contratadas (v. peça 14, p. 1) . Assim, não há comprovação de nexo de causalidade entre os pagamentos realizados a partir da conta específica do convênio e as despesas promovidas a título de realização do evento avençado.
39.	Com relação às "cartas de exclusividade" com os artistas, exigência imprescindível para comprovar a inviabilidade de licitação, não foram acostadas aos autos. Sequer constam os recibos dos cachês das atrações artísticas que ter-se-iam apresentado no evento avençado.
40.	O Contrato 81/2009, firmado com a empresa WWW & Ponto Produções Artísticas S/C Ltda consta como tendo sido decorrente de processo de dispensa, embora não conste nos autos quaisquer elementos de referido processo. A utilização de processo de dispensa estaria irregular, sendo adequado ao caso vertente inexigibilidade de licitação. Contudo, mesmo admitindo-se que tenha havido um equívoco e que tenha sido promovido processo de inexigibilidade, o entendimento do E. TCU é no sentido de que na contratação direta de artistas consagrados, com base na hipótese de inexigibilidade prevista no art. 25, inciso III, da Lei 8.666/1993, por meio de intermediários ou representantes, deve ser apresentada cópia do contrato de exclusividade dos artistas com o empresário contratado, registrado em cartório. O contrato de exclusividade difere da autorização que assegura exclusividade apenas para os dias correspondentes à apresentação dos artistas e que é restrita à localidade do evento, a qual não se presta a fundamentar a inexigibilidade. Assim, a jurisprudência predominante é no sentido de julgar irregulares as contas que contém esses vícios. 
41.	Na jurisprudência deste Tribunal encontra-se consolidado o entendimento de que a apresentação do contrato de exclusividade entre artistas e o empresário contratado é indispensável para caracterizar a hipótese de inexigibilidade de licitação prevista no art. 25, inciso III, da Lei de Licitações, de modo que simples autorizações ou cartas de exclusividade não se prestam a comprovar a inviabilidade da competição, pois não retratam uma representação privativa para qualquer evento em que o profissional for convocado. 
42.	A não apresentação dos contratos de exclusividade representa irregularidade formal grave, ensejando a irregularidade das contas, com a cominação de multa. A existência de débito, no entanto, será apurada, caso a caso, nas tomadas de contas especial. Conforme entendimento exposto acima, haverá débito quando não for possível comprovar o recebimento dos cachês pelos artistas, como no caso em concreto em que não constam os contratos/cartas de exclusividade registradas em cartório, tampouco os comprovantes de pagamentos firmados pelos artistas contratados. Assim, na execução financeira do convênio, não restou comprovado o nexo de causalidade dos pagamentos efetuados à empresa WWW & Ponto Produções Artísticas S/C Ltda (CNPJ 08.272.580/0001-88) , ensejando, em consequência, a irregularidade das contas e imputação de débito ao responsável.
43.	O valor do débito da presente tomada de contas especial, contudo, não se restringe somente ao valor do Contrato 81/2009, firmado com a empresa WWW & Ponto Produções Artísticas S/C Ltda (CNPJ 08.272.580/0001-88) , para as apresentações artísticas. Conforme mencionado supra, o responsável não acostou aos autos comprovantes de que as TED na conta específica do convênio foram realmente destinadas às empresas contratadas. Assim, não há comprovação de nexo de causalidade entre os pagamentos realizados a partir da conta específica do convênio e as despesas promovidas a título de realização do evento avençado, ensejando, em decorrência a impugnação total dos recursos repassados mediante o Convênio 1653/2009.
44.	Assim, a reprovação da prestação de contas encaminhada tem fundamento nas irregularidades presentes tanto na execução física quanto na financeira.
45.	O responsável teve ciência das irregularidades apontadas pelo MTur e não logrou êxito em apresentar os elementos indispensáveis para comprovação da boa e regular aplicação dos recursos públicos.
46.	Posteriormente, citado pelo E. TCU, o responsável permaneceu inerte, não apresentou alegações de defesa e razões de justificativas e não elidiu as irregularidades apontadas, ensejando, portanto, a glosa das despesas indicadas e o julgamento pela irregularidade das contas.
Prescrição da Pretensão Punitiva
47.	Vale ressaltar que a pretensão punitiva, conforme Acórdão 1441/2016-TCU-Plenário, Relator Ministro Benjamin Zymler, que uniformizou a jurisprudência acerca dessa questão, subordinase ao prazo geral de prescrição indicado no art. 205, do Código Civil, que é de dez anos, contado da data de ocorrência da irregularidade sancionada, nos termos do art. 189, do Código Civil, sendo este prazo interrompido pelo ato que ordenar a citação, a audiência ou a oitiva do responsável.
48.	No caso em exame, não ocorreu a prescrição, uma vez que a irregularidade sancionada ocorreu em 9/2/2010 (data do crédito da ordem bancária: peça 14, p. 1) , e o ato de ordenação da citação ocorreu em 20/9/2018 (peça 55) .
49.	Em se tratando de processo em que a parte interessada não se manifestou acerca das irregularidades imputadas, não há elementos para que se possa efetivamente aferir e reconhecer a ocorrência de boa-fé na conduta do responsável, podendo este Tribunal, desde logo, proferir o julgamento de mérito pela irregularidade das contas, conforme os termos dos §§ 2º e 6º do art. 202 do Regimento Interno do TCU (Acórdão 2064/2011-TCU-Primeira Câmara, relator Ministro Ubiratan Aguiar; Acórdão 6182/2011-TCU-Primeira Câmara, relator Ministro Weber de Oliveira; Acórdão 4072/2010-TCU-Primeira Câmara, relator Ministro Valmir Campelo; Acórdão 1189/2009-TCU-Primeira Câmara, relator Ministro Marcos Bemquerer; e Acórdão 731/2008-TCU-Plenário, relator Ministro Aroldo Cedraz) .
50.	Dessa forma, o responsável deve ser considerado revel, nos termos do art. 12, §3º, da Lei 8.443/1992, devendo as contas serem julgadas irregulares, condenando-o ao débito apurado e aplicando-lhe a multa prevista no art. 57 da Lei 8.443/1992.
CONCLUSÃO
51.			Em face da análise promovida na seção "Exame Técnico", verifica-se que o responsável não logrou comprovar a boa e regular aplicação dos recursos. E, instado a se manifestar, optou pelo silêncio, configurando a revelia, nos termos do § 3º, do art. 12, da Lei 8.443/1992.
52.	Vale ressaltar que a jurisprudência pacífica nesta Corte é no sentido da imprescritibilidade das ações de ressarcimento ao erário (Súmula TCU 282) . Dessa forma, identificado dano ao erário, deve-se instaurar e julgar o processo de tomada de contas especial para responsabilizar seus agentes causadores, respeitando o direito ao contraditório e à ampla defesa, independentemente de quando ocorreram os atos impugnados.
53.	Verifica-se também que não houve a prescrição da pretensão punitiva, conforme análise já realizada.
54.		Tendo em vista que não constam dos autos elementos que permitam reconhecer a boa-fé do responsável, sugere-se que as suas contas sejam julgadas irregulares, nos termos do art. 202, § 6º, do RI/TCU, com a imputação do débito atualizado monetariamente e acrescido de juros de mora, nos termos do art. 202, §1º do RI/TCU, descontado o valor eventualmente recolhido, com a aplicação da multa prevista nos art. 57 e 58, inciso II, da Lei 8.443/1992.
PROPOSTA DE ENCAMINHAMENTO
55.	Ante o exposto, submetemos os autos à consideração superior com proposta de:
a)		considerar revel o responsável Carlos Riginik Junior (CPF XXX.304.708-XX) , para todos os efeitos, dando-se prosseguimento ao processo, com fulcro no art. 12, § 3º, da Lei 8.443/1992; 
b)		julgar irregulares, nos termos dos arts. 1º, inciso I, 16, inciso III, alíneas "b" e "c", da Lei 8.443/1992, c/c os arts. 19 e 23, inciso III, da mesma Lei, as contas do responsável, Sr. Carlos Riginik Junior (CPF XXX.304.708-XX) , condenando-o ao pagamento das importâncias a seguir especificadas, atualizadas monetariamente e acrescidas dos juros de mora, calculadas a partir das datas discriminadas até a data da efetiva quitação do débito, fixando-lhe o prazo de quinze dias, para que comprove, perante o Tribunal, o recolhimento das referidas quantias aos cofres do Tesouro Nacional, nos termos do art. 23, inciso III, alínea "a", da citada lei, c/c o art. 214, inciso III, alínea a, do Regimento Interno;  
	Data de ocorrência
	Valor histórico (R$) 

	275.279,50
	9/2/2010

c) aplicar a multa prevista no art. 57 da Lei 8.443/1992, c/c o art. 267, do RI/TCU, ao responsável Carlos Riginik Junior (CPF XXX.304.708-XX) , fixando-lhe o prazo de quinze dias, a contar da notificação, para que comprove, perante o Tribunal (art. 214, inciso III, alínea a, do Regimento Interno do TCU) , o recolhimento da dívida aos cofres do Tesouro Nacional, atualizada monetariamente desde a data do acórdão que vier a ser proferido por este Tribunal até a do efetivo recolhimento, se paga após o vencimento, na forma da legislação em vigor;
d) aplicar a multa prevista no art. 58, inciso II, da Lei 8.443/92, c/c o art. 267 do RI/TCU, ao Sr. Carlos Riginik Junior (CPF XXX.304.708-XX) , fixando-lhe o prazo de quinze dias, a contar da notificação, para que comprove, perante o Tribunal (art. 214, III, alínea a, do Regimento Interno do TCU) , o recolhimento da dívida aos cofres do Tesouro Nacional, atualizada monetariamente desde a data do acórdão que vier a ser proferido por este Tribunal até a do efetivo recolhimento, se pagas após o vencimento, na forma da legislação em vigor;
e)	autorizar, desde logo, a cobrança judicial das dívidas, caso não atendida a notificação, na forma do disposto no art. 28, inciso II, da Lei 8.443/1992;
f) autorizar também, desde logo, se requerido, com fundamento no art. 28, inciso I, da Lei 8.443/1992, c/c o art. 217, §§ 1º e 2º, do Regimento Interno, o parcelamento das dívidas em até 36 parcelas, incidindo, sobre cada parcela, corrigida monetariamente, os correspondentes acréscimos legais, fixando-lhe o prazo de quinze dias, a contar do recebimento da notificação, para comprovar, perante o Tribunal, o recolhimento da primeira parcela, e de trinta dias, a contar da parcela anterior, para comprovar o recolhimento das demais parcelas, devendo incidir, sobre cada valor mensal, atualizado monetariamente, os juros de mora devidos, no caso do débito, na forma prevista na legislação em vigor, alertando o responsável de que a falta de comprovação do recolhimento de qualquer parcela importará o vencimento antecipado do saldo devedor, nos termos do § 2º do art. 217 do Regimento Interno deste Tribunal; 
g) enviar cópia do Acórdão a ser prolatado, bem como do Relatório e do Voto que o fundamentarem à Procuradoria da República no Estado de São Paulo, nos termos do § 3º do art. 16 da Lei 8.443/1992, c/c o § 7º do art. 209 do Regimento Interno do TCU, para adoção das medidas cabíveis; 
h) enviar cópia do Acórdão que vier a ser proferido ao Ministério do Turismo e ao responsável, para ciência, informando que a presente deliberação, acompanhada do Relatório e do Voto que a fundamenta, está disponível para a consulta no endereço www.tcu.gov.br/acordaos, além de esclarecer que, caso requerido, o TCU poderá fornecer sem custos as correspondentes cópias, de forma impressa."
É o Relatório.

não há.

Procurador Sergio Ricardo Costa Caribé.

TOMADA DE CONTAS ESPECIAL. impugnação total de despesas do Convênio 1653/2009 (Siafi 722527), celebrado com o Município de Bom Jesus dos Perdões/SP, tendo por objeto incentivar o turismo, por meio do apoio à realização do evento intitulado "Festividades Natalinas e Reveillon", com vigência estipulada para o período de 15/12/2009 a 13/5/2010. CITAÇÃO. AUDIÊNCIA. REVELIA. DÉBITO. MULTA.

TOMADA DE CONTAS ESPECIAL (TCE)

Secretaria de Controle Externo de Tomada de Contas Especial (SecexTCE).

Cuidam os autos de Tomada de Contas Especial - TCE, instaurada pelo Ministério do Turismo (MTur) contra o Sr. Carlos Riginik Junior (CPF 012.304.708-08; gestão: 2009-2012) , na condição de ex-prefeito, em razão da impugnação total de despesas do Convênio 1653/2009 (Siafi 722527; peça 4) , celebrado com o Município de Bom Jesus dos Perdões/SP, tendo por objeto incentivar o turismo, por meio do apoio à realização do evento intitulado "Festividades Natalinas e Reveillon", conforme o Plano de Trabalho aprovado e registrado no Siconv (peça 46) , com vigência estipulada para o período de 15/12/2009 a 13/5/2010.
Remetido o processo ao Tribunal, a unidade técnica promoveu a citação do referido gestor, por meio de correspondência ao endereço cadastrado na base da Secretaria da Receita Federal.
Após a regular citação, o responsável deixou transcorrer in albis o prazo regimental para o recolhimento do débito ou apresentação das alegações de defesa com a respectiva documentação apta a comprovar a legalidade na aplicação dos recursos federais recebidos.
Tendo em vista a revelia do responsável (art. 12, inciso IV, § 3º, da Lei 8.443/1992) e a não comprovação da boa e regular aplicação dos recursos do Convênio, a unidade técnica propõe, em síntese, o julgamento pela irregularidade das contas, a condenação em débito e a aplicação de multa.
A revelia ante o dever de comprovar a boa e regular utilização dos recursos públicos recebidos autoriza, desde já, o julgamento das presentes contas. 
Com efeito, há jurisprudência pacífica no âmbito desta Corte de Contas no sentido de que, ex vi do art. 70, parágrafo único, da Constituição Federal, e do art. 93 do Decreto-lei 200/1967, o ônus de comprovar a regularidade integral na aplicação dos recursos públicos compete ao gestor, por meio de documentação consistente, que demonstre cabalmente os gastos efetuados, bem assim o nexo causal entre estes e os recursos repassados, o que não ocorreu no presente caso.
Nesse passo, concordo com a instrução de mérito da unidade técnica, corroborada pelo Parquet, que abordou, com bastante propriedade, todas as questões necessárias ao deslinde do feito, esgotando a análise da matéria e tornando desnecessária a adução de considerações adicionais.
Sendo assim, acolho, como razões de decidir os argumentos e conclusões oferecidos pela unidade técnica e, destarte, entendo que o Tribunal deve proferir julgamento pela irregularidade das contas do ex-prefeito, condenando-o ao pagamento do débito apurado nos autos e aplicando-lhe a multa prevista no art. 57 da Lei 8.443/1992.
Em acréscimo, devem ser autorizados, desde já, o parcelamento do débito e da multa, bem assim a respectiva cobrança judicial, caso não atendida a notificação.
Por fim, como alvitrado, faz-se necessária também a remessa de cópia da deliberação a ser proferida, ao órgão regional da Procuradoria da República no Estado de São Paulo, para as providências cabíveis, ex vi do § 7o, in fine, do art. 209 do Regimento Interno do TCU.
	Ante o exposto, VOTO por que seja adotada a deliberação que ora submeto a este Colegiado.
TCU, Sala das Sessões Ministro Luciano Brandão Alves de Souza, em 2 de junho de 2020.
AROLDO CEDRAZ 
Relator